臺灣臺東地方法院民事簡易判決
                                    110年度東簡字第154號
原      告  蔡惠如  

            蔡宗賢  
兼上列二人
之共同訴訟
代  理  人  蔡志賢  
被      告  顏楊素雲
訴訟代理人  陳信伍律師
上列當事人間請求返還不當得利事件，本院於民國110年10月5日
辯論終結，判決如下：
    主  文
原告之訴駁回。
訴訟費用新臺幣參仟柒佰伍拾元由原告負擔。
    事實及理由
一、原告主張：原告3人係訴外人蔡鍚森之子女，緣民國60年由
    蔡錫森出資3分之1、訴外人顏仁智出資3分之2，合意於臺東
    縣○○市○○路000號興建皇冠大旅社建物營業。嗣該建物所有
    權為兩造所共有，原告持有建物所有權1/3，兩造並於110年
    3月10日將該建物含坐落之土地以新臺幣（下同）3,600萬元
    出售給樂知旅店，簽約當時被告以其持有之土地較原告持有
    之土地多出11平方公尺為由，完全以土地持分作為價金分配
    之比例，據此扣除原告34萬2,000元，原告因而僅分配到1,1
    65萬8,000元。惟嗣後原告發現按理應由原告分配1/3買賣價
    金即1,200萬元，至於土地差額部分，當時蔡錫森、顏仁智
    商議興建旅社，對於土地差額應該有共同協議。故被告不當
    得利34萬2,000元，應予返還原告，爰依不當得利之法律關
    係，請求被告返還等語，並聲明：被告應給付原告34萬2,00
    0元（見院卷第93頁）。
二、被告則以：
(一）本件「不動產買賣價金履約保證專戶收支明細表暨點交確
     認書」上面記載之金額，即為兩造實際分配之金額。金額
     分配之計算方式是依據由溫慶榮地政士製作之計算表，再
     由兩造合意簽訂協議書，溫慶榮再依據兩造之協議內容，
     於110年3月10日製作本件「不動產買賣價金履約保證專戶
     收支明細表暨點交確認書」，該分配金額確係經過兩造同
     意之後所決定。
(二）雙方就金額分配之計算式即如計算表所載，係因被告持有
     之土地面積較原告持有之土地面積多出11平方公尺，且該
     多出之土地面積自60年起，即長期（迄今已50年）供兩造
     合夥使用，未額外收取報酬，每年之地價稅仍由被告負擔
     ，被告並未要求增加分配金額。兩造已同意依據計算書分
     配出售之後分配之金額，且依「不動產買賣價金履約保證
     專戶收支明細表暨點交確認書」分配之金額，亦係經過兩
     造之同意，並由兩造提出分配金額解匯行及戶名，再由第
     一商業銀行安和分行專戶履約，詎料原告竟然反悔爭執等
     語資為抗辯。並聲明：駁回原告之訴。
三、兩造不爭執事項如下：
（一）被告係臺東市○○段00000地號土地（下稱A地，面積108平
      方公尺）、同段533-18地號土地（下稱B地，面積105平方
      公尺）之所有權人；原告3人則係臺東市○○段000000地號
      土地（下稱C地，面積102平方公尺）之所有權人，持分各
      1/3(見院卷第86至88頁土地登記謄本）。坐落於A、B、C
      土地（以下合稱系爭土地）上之門牌號碼臺東市○○路000
      號建物（建號：台東市○○段0000號，下稱系爭房屋）所有
      權則由兩造共有，原告3人各持有1/9，合計1/3；被告則
      持有2/3(見院卷第53至54頁建物謄本）。
（二）被告於109年1月15日與訴外人葉治良簽立不動產買賣契約
      、不動產買賣價金履約保證申請書，買賣標的為系爭土地
      及系爭房屋之全部所有權，價金3,700萬元（見院卷第41
      至52頁、第49至52頁）。同日並由原告蔡志賢代表原告方
      ，與被告簽立價金分配協議書（見院卷第32頁，下稱系爭
      協議書），兩造價金分配計算方式則如溫慶榮地政士所書
      寫之計算表（見院卷第75頁，下稱系爭計算表）所示之内
      容。
（三）兩造對於有取得系爭協議書記載之分配金額並不爭執。而
      110年3月10日不動產買賣價金履約保證專戶收支明細表暨
      點交確認書（見院卷第19頁，下稱系爭確認書）亦為真正
      ，系爭確認書内容經兩造確認無訛後，依兩造各自提出之
      帳戶金額匯撥完畢。
四、兩造爭點如下：原告主張買賣價金扣除仲介費100萬元後之
    價金為3,600萬元，系爭協議書内容完全以土地持分計算，
    僅分配原告1,165萬8,000元，忽略糸爭房屋及設備價值，因
    原告持有系爭房屋所有權1/3，故應分配1,200萬元，乃依第
    179條不當得利請求被告應返還差額34萬2,000元，是否有理
    由？
五、本院之判斷：
（一）按無法律上之原因而受利益，致他人受損害者，應返還其
      利益，民法第179條前段定有明文。民法第179條所謂無法
      律上之原因而受利益，係指無權利或給付之目的欠缺而言
      ；基於契約關係而受領給付者，如契約仍有效存在，自難
      謂為無法律上之原因而受利益（最高法院109年度台上字
      第3107號判決意旨參照）。民法第179條規定之不當得利
      ，須當事人間財產損益變動，即一方所受財產上之利益，
      與他方財產上所生之損害，係由於無法律上之原因所致者
      ，始能成立；倘受益人基於債權或物權或其他權源取得利
      益，即屬有法律上之原因受利益，自不成立不當得利（最
      高法院108年度台上字第568號判決意旨參照）。
（二）查原告主張系爭計算表不應全部以土地持分計算而忽略系
      爭房屋之持分，認分配不公乙節，核其爭執意旨，應是指
      兩造就系爭房屋之持分為原告1/3、被告2/3；而系爭土地
      合計315平方公尺，兩造持有之面積分別為原告102平方公
      尺（C地）、被告213平方公尺（A地加B地），亦即持有土
      地面積比例為原告34/105、被告71/105。系爭計算表卻全
      以土地比例為計算標準，亦即以34/105比71/105之比例分
      配價金，此就土地部分之買賣價金分配固無問題，然就系
      爭房屋之買賣價金部分，被告持有之系爭房屋持分僅有2/
      3，並非71/105，足認被告多分配到系爭房屋買賣價金之1
      /105（計算式：71/105－2/3＝1/105）之意。然不動產買賣
      契約書並未分別計列系爭房屋及系爭土地之個別買賣價金
      ，故就上開1/105之系爭建物買賣價金差額是否即為原告
      主張之34萬2,000元乙節，原告未為舉證，尚難逕予採信
      ，合先敘明。
（三）承上，原告雖執前詞主張被告不當得利，惟查，系爭協議
      書係原告蔡志賢在原告蔡惠如、蔡宗賢授權下，確認過系
      爭協議書內容後，於110年1月15日與被告共同簽立，而系
      爭協議書記載之分配金額，是依據溫慶榮地政士製作之系
      爭計算表之事實，業據原告蔡志賢自承在卷（見院卷第93
      頁反面至94頁反面)，堪認系爭協議書係經兩造確認過系
      爭計算表之計算方式及金額後，亦即知悉系爭計算表之計
      算方法係以兩造持有土地之面積為計算基準後，由兩造合
      意所簽立。則系爭協議書已載明：顏楊素雲（即被告）分
      配價金金額為2,434萬2,000元，蔡姓三人(即原告）分配
      總額金額為1,165萬8,000元等語。且系爭協議書記載之兩
      造分配金額，亦與經兩造確認過之系爭計算表核算之內容
      一致，並無記載錯誤之情形，有系爭協議書、系爭計算表
      (見院卷第32頁、第75頁）在卷可稽。故兩造既已合意簽
      立系爭協議書同意以上開金額為買賣價金分配，則被告依
      據系爭協議書內容分配予原告1,165萬8,000元，分配予自
      己2,434萬2,000元，參諸前開說明，被告係基於系爭協議
      書內容而受有上開金額分配，即非無法律上之原因而受利
      益，自不成立不當得利，況原告亦未就系爭房屋之買賣價
      金之1/105差額係34萬2,000元乙節提出舉證，從而原告主
      張依不當得利法律關係，請求被告給付34萬2,000元，於
      法即屬無據，不應准許。
六、綜上所述，原告主張依不當得利法律關係，起訴請求被告應
    返還34萬2,000元，為無理由，應予駁回。
七、本件事證已臻明確，兩造其餘攻擊防禦及證據方法，於本判
    決結果不生影響，爰不一一論述，附此說明。
八、訴訟費用負擔之依據：民事訴訟法第78條。依職權確定訴訟
    費用額為3,750元（第一審裁判費），應由原告負擔。
中　　華　　民　　國　　110 　年　　10　　月　　29　　日
                      臺東簡易庭  法  官  王麗芳
以上正本係照原本作成。
如不服本判決，應於判決送達後20日內，向本院提出上訴狀並應
記載上訴理由，如於本判決宣示後送達前提起上訴者，應於判決
送達後20日內補提上訴理由書（須附繕本）。
中　　華　　民　　國　　110 　年　　10　　月　　29　　日
                                  書記官  張耕華